臺灣高等法院民事判決　　　　　　　　　 98年度上字第973號
上　訴　人　陳玉琴
訴訟代理人　黃文明律師
被　上訴人　陳美玲
訴訟代理人　楊建強律師
上列當事人間因確認買賣關係不存在等事件，上訴人對於中華民
國98年8月20日臺灣士林地方法院97年度訴字第1556號第一審判
決提起上訴，並為訴之追加，本院於100年6月7日言詞辯論終結
，判決如下：
  主  文
原判決關於駁回上訴人後開第二項之訴部分，及訴訟費用之裁判
廢棄。
確認被上訴人與上訴人間如附表編號1所示不動產之買賣關係不
存在；被上訴人之所有權移轉登記應予塗銷，回復為上訴人所有
。
其餘上訴及追加之訴均駁回。
第一、二審訴訟費用（含追加之訴部分）由被上訴人負擔二分之
一，餘由上訴人負擔。
  事實及理由
甲、程序方面：
    按於第二審為訴之變更、追加或提起反訴，非經他造同意，
    不得為之。但民事訴訟法第255條第1項第2款至第6款情形，
    不在此限，同法第446條第1項定有明文。上訴人原係請求被
    上訴人應將原判決附表（下稱附表）編號1所示房地之所有
    權移轉登記塗銷，回復或移轉登記為上訴人所有；及關於附
    表編號2所示房地之所有權移轉登記塗銷，回復為上訴人及
    其他全體共有人共有。惟於本院上訴時，另追加兩造間關於
    附表編號1所示房地之買賣關係不存在，及被上訴人與上訴
    人配偶即被繼承人陳裕鎧間關於附表編號2所示房地之買賣
    關係不存在，核屬民事訴訟法第255條第1項第2款之「請求
    之基礎事實同一」，依上開說明，所為之追加於法並無不合
    ，應予准許。
乙、實體方面：
一、上訴人起訴主張：被上訴人為上訴人之女，其於民國（下同
    ）88年1月間，受上訴人委託持有上訴人之國民身分證等相
    關資料，以上訴人所有附表編號1所示之房地向台北銀行（
    後改名為台北富邦銀行）辦理抵押借款之清償。詎被上訴人
    未徵得上訴人同意，竟於88年1月11日利用持有上訴人國民
    身分證等相關資料之機會，以「買賣」為登記原因向地政機
    關辦理所有權移轉登記，並於同年月29日將上開房地辦理所
    有權移轉登記於其名下完畢。若法院仍認被上訴人曾得上訴
    人之同意而為所有權之移轉，亦僅為借名登記之情形，上訴
    人亦以起訴狀繕本送達作為終止兩造間借名登記契約之意思
    表示，並請求被上訴人將其所為之所有權移轉登記予以塗銷
    ；另被上訴人再於89年11月17日未經陳裕鎧（95年12月10日
    死亡）之同意，偽以取得陳裕鎧相關證件，以「買賣」為原
    因向地政機關辦理登記，將所有如附表編號2所示之房地，
    於90年1月17日辦理所有權移轉登記於其名下，被上訴人所
    為顯已妨害包含上訴人在內所有因繼承取得附表編號2所示
    房地之共有人的所有權，自應塗銷登記返還上訴人及其他共
    有人。因此，基於所有權作用，或解約後返還所有物之法律
    關係，關於附表編號1所示之房地，先位聲明請求：被上訴
    人應將該房地之所有權移轉登記塗銷，回復為上訴人所有；
    備位聲明請求：被上訴人應將該房地之所有權移轉登記塗銷
    ，移轉登記為上訴人所有。關於附表編號2所示之房地，則
    聲明請求：被上訴人應將附表編號2所示房地之所有權移轉
    登記塗銷，回復為上訴人及其他全體共有人共有等情。原審
    為上訴人全部敗訴之判決，上訴人不服，提起上訴，並於本
    院先位聲明：(一)原判決廢棄；(二)確認被上訴人與上訴人間，
    如附表編號1所示不動產之買賣關係不存在；(三)確認被上訴
    人與陳裕鎧間，如附表編號2所示不動產之買賣關係不存在
    ；(四)如附表編號1所示不動產，被上訴人之所有權移轉登記
    應予塗銷，回復為上訴人所有；如附表編號2所示被上訴人
    之所有權移轉登記應予塗銷，回復登記為陳裕鎧名義；(五)第
    一、二審訴訟費用，均由被上訴人負擔；備位聲明：(一)原判
    決廢棄；(二)被上訴人應將坐落如附表編號1所示之不動產所
    有權，移轉登記為上訴人所有；(三)第一、二審訴訟費用，均
    由被上訴人負擔。
二、被上訴人則以：附表編號1所示房地係被上訴人於88年1月7
    日向上訴人所購買，價金約定為新臺幣（下同）400萬元，
    被上訴人業已分別以現金及支票分期給付部分金額，並由被
    上訴人代上訴人清償其先前積欠台新商業銀行之貸款202萬8
    ,645元而給付完畢，上訴人係依約配合被上訴人辦理所有權
    移轉登記事宜。附表編號2所示房地，係取得被上訴人之父
    陳裕鎧之同意，以買賣為名義，所贈與給被上訴人之房地。
    被上訴人分別依買賣及贈與之法律關係而合法取得上開房地
    所有權，從而上訴人請求被上訴人塗銷所有權移轉登記，即
    屬無據等語，資為抗辯，並於本院答辯聲明：(一)上訴駁回；
    (二)上訴費用由上訴人負擔。
三、兩造不爭之事實：
    (一)附表編號1所示房地原屬上訴人所有，附表編號2所示房地
      原屬陳裕鎧所有。
    (二)附表編號1、2所示不動產分別於88年1月29日、90年1月17
      日，均以買賣為登記原因，登記於被上訴人名義。
四、兩造爭執要旨：(一)本件上訴人提起之確認之訴其是否有即受
    確認判決之法律上利益？(二)被上訴人取得系爭如附表編號1
    所示房地有無正當權源？(三)被上訴人取得附表編號2之房地
    有無正當權源？茲分述之：
    (一)上訴人提起本件確認之訴有即受確認判決之法律上利益：
      按「確認法律關係之訴，非原告有即受確認判決之法律上
      利益者，不得提起之；…」民事訴訟法第247條第1項前段
      定有明文。本件上訴人主張如附表編號1所示之房地係被
      上訴人未徵得其同意，竟於88年1月11日利用持有上訴人
      之國民身分證等相關資料，以「買賣」為登記原因向地政
      機關辦理所有權移轉登記於其名下，被上訴人則否認上訴
      人之指訴。如經確認兩造間之買賣關係不存在，則被上訴
      人之所有權移轉登記，應予塗銷，上訴人提起本件確認之
      訴即有受確認判決之法律上利益。至於如附表編號2之房
      地上訴人主張：被上訴人於89年11月17日未經上訴人之配
      偶即被繼承人陳裕鎧（95年12月10日死亡）之同意，偽以
      取得陳裕鎧相關證件以「買賣」為原因向地政機關辦理登
      記，將上開房地於90年1月17日辦理所有權移轉登記於其
      名下，被上訴人對此指訴，予以否認。按「系爭土地移轉
      原因之買賣，固為通謀虛偽意思表示，但其隱藏之贈與行
      為已具備成立要件及生效要件，上訴人不得以其為虛偽之
      買賣而訴求塗銷兩造間就系爭土地之所有權移轉登記，上
      訴人既不得請求塗銷此項所有權移轉登記，則其訴求確認
      兩造間就系爭土地之買賣關係不存在，即無即受確認判決
      之利益，難認上訴人之先位之訴為有理由」（最高法院69
      年台上字第3937號判決參照）。查：陳裕鎧與被上訴人間
      並無買賣關係存在，事實上其法律關係為贈與（詳後述）
      ，上訴人既不得以其為虛偽之買賣而訴求塗銷兩造間就系
      爭土地之所有權移轉登記，則其訴求確認陳裕鎧與被上訴
      人間就系爭土地之買賣關係不存在，即無即受確認判決之
      利益。
    (二)被上訴人取得如附表編號1所示之房地，並無正當權源：
      1.按「稱買賣者，謂當事人約定一方移轉財產權於他方，
        他方支付價金之契約。當事人就標的物及其價金互相同
        意時，買賣契約即為成立」民法第345條定有明文。經
        查證人即代書陳連通於原審法院證稱：「當時陳美玲為
        了要解決房子的問題怕被拍賣，所以才過戶，事實上是
        沒有買賣，他們兄弟姊妹陳美玲年紀比較大，所以都由
        陳美玲處理，房子過戶才不會被拍賣，因為陳美玲說如
        果不移轉的話，會被債權人查封拍賣，這是陳美玲有跟
        我這樣說。當時沒有見到陳玉琴，我們都是鄰居，事後
        也都有遇到」等語（見原法院卷第138頁背面），又其
        於本院亦證述：「當時陳美玲（即被上訴人）拿兩戶給
        我辦理，後來3號1樓（即附表編號1之房地）沒有被查
        封就給我辦，有一戶沒有辦，當時陳美玲拿印鑑證明，
        印鑑、權狀來給我辦理，該契約是我寫的無誤，但陳玉
        琴（即上訴人）沒有來，但也不是我幫陳玉琴蓋的章，
        1月7日的契約書上第1項是我寫的，但第2、3項不是我
        寫的。」「…一因陳美玲是老大又有唸書，所以他們家
        人都將權狀、印章交給陳美玲去處理他們家的債務等事
        情過後才轉回來。如一號三樓也是同樣情況權狀目前在
        我手上…」。「（價金之交付）沒有實質交付，第一次
        拿票子給我看，陳玉琴沒有在場，然後存到陳玉琴合庫
        的帳戶，陳美玲將錢存進去又領出來。」等語（見本院
        卷第109頁反面）。證人陳連通與兩造均無利害關係，
        其證言應屬可採，從證人陳連通之證言可知，本件就系
        爭如附表編號1房地之買賣，單純由被上訴人一人簽約
        ，上訴人並未出面，而買賣契約書上之蓋章係被上訴人
        代蓋，契約書上之末端雖有上訴人之簽名，但上訴人除
        會簽自己之姓名外，根本不識字，此為兩造所不爭，本
        件並無證據足資證明，被上訴人於要求上訴人簽名前，
        已充分向其說明，所簽文書之內容參酌代書陳連通之證
        言，上訴人並未在場；被上訴人告知陳連通，為了怕房
        子被拍賣，所以才過戶，事實上沒有買賣等情（見本院
        卷(二)第128-130頁、卷(一)第32、108-109頁、原審卷第13
        8-139頁），顯然上訴人並無出賣系爭房屋之意思，縱
        使事後上訴人在不動產買賣契約書上簽名（見原審卷第
        45頁），因上訴人係文盲，不知買賣契約書之內容，其
        主張被上訴人為其女兒，被上訴人叫伊簽名，伊即簽名
        云云，亦符情理，上訴人如有締約之意思，為何未一起
        到陳連通處辦理？從前開證據顯示，亦無出賣系爭房屋
        之意思，本件系爭買賣契約難謂兩造已合意，其契約尚
        未成立。雖然事後被上訴人有開立2張支票各為50萬元
        作為買賣價金之支付，並向臺北富邦銀行南港分行（前
        為臺北銀行南港分行）貸款2,028,645元代為清償上訴
        人在台新商業銀行之債務，有其於該銀行之存摺（原審
        卷第48頁以下），且該房地之抵押權自台新商業銀行股
        份有限公司於88年2月5日變更為臺北富邦商業銀行股份
        有限公司，各該行為，縱屬非虛，亦不能使兩造未合法
        成立之買賣契約，視為已成立，有正當之權源，證人陳
        連通已明白證稱：被上訴人將錢存進去又領出來等語，
        上訴人不識字，亦無法自行填寫提款單；被上訴人對於
        係伊填寫提款單亦不爭執（見本院卷(二)第128頁），僅
        辯稱：印文係上訴人所蓋云云，惟未舉證以實其說，故
        本件僅形式上支付價金，實際上上訴人並未收到任何金
        錢，其目的在製造真正買賣假象，以避免被強制執行，
        上訴人請求確認買賣關係不存在，塗銷所有權登記，回
        復為上訴人所有，為有理由。
    (三)被上訴人取得附表編號2所示房地有正當權源：
      1.上訴人主張被上訴人亦未經陳裕鎧之同意逕利用陳裕鎧
        之身分證件私自辦理附表編號2所示房地之所有權移轉
        登記，惟為被上訴人所否認，辯以係經陳裕鎧同意為贈
        與，並提出載有陳裕鎧同意將附表編號2所示房地移轉
        登記予被上訴人名下等意旨之「同意書」（見原法院卷
        第63頁）為證。經查：附表編號2所示房地之移轉登記
        ，證人即代書劉阿招於原審結證稱：「（問：他們之前
        直接移轉的法律關係是什麼？）也是贈與，因為優惠稅
        率的關係」，「（問：這同意書你有看過嗎？這是我製
        作的，陳裕鎧的簽名、印章是否為其本人所為我已經不
        記得了，但這可以向戶政去查，我不記得是不是在我這
        裡辦，但我記得這是印鑑章，因為這跟登記的是同一款
        ，這又跟印鑑證明上的印鑑章一樣」，「（問：為何要
        寫同意書？）也是擔心有訴訟的問題，所以才寫這同意
        書」，「（問：這寫「移轉登記給陳玉琴、陳美玲名下
        屬實」是何意？）這是說明陳裕鎧的確同意委託我去移
        轉登記給陳玉琴、陳美玲」等語，有關陳裕鎧確基於贈
        與為原因委託證人劉阿招辦理移轉登記明確，又同意書
        上「陳裕鎧」之印文，亦與本院所調閱陳裕鎧之印鑑證
        明書（見原法院卷第79頁）上之印文在形狀及字體均相
        符，且為兩造並所不爭執，亦可資佐據，上揭證詞應屬
        真正，是被上訴人受讓取得附表編號2所示房地應係基
        於陳裕鎧之贈與，應堪認定。上訴人關於被上訴人盜用
        證件資料事實，並未舉證說明詳情，該部分主張應不足
        採。又前開同意書，同時記載陳裕鎧同意移轉同弄1號
        及1號2樓之房地予上訴人，事實上亦辦理移轉過戶完竣
        ，上訴人對於自己部分不爭執，僅就被上訴人部分爭執
        ，亦屬矛盾。
      2.上訴人另主張系爭附表編號2之房地，若係陳裕鎧贈與
        被上訴人應以「贈與」為原因向主管機關申請登記，而
        非如被上訴人所言「為使用優惠稅率」即以「買賣」為
        登記原因，顯不足採云云。按「系爭土地移轉原因之買
        賣，固為通謀虛偽意思表示，但其隱藏之贈與行為已具
        備成立要件及生效要件，上訴人不得以其為虛偽之買賣
        而訴求塗銷兩造間就系爭土地之所有權移轉登記」(最
        高法院69年度台上字第3937號判決參照）。經查，陳裕
        鎧係使用第一次自用住宅土地增值稅之優惠稅率，而以
        買賣為名義辦理移轉登記，此有土地買賣所有權移轉契
        約書及臺北縣稅捐稽征處89年契稅繳款書附卷可稽（見
        本院卷(一)第64-71頁），而被上訴人為陳裕鎧之直系血
        親，承辦代書劉阿招，依陳裕鎧之指示依買賣辦理移轉
        登記，揆諸前開說明，上訴人不得請求塗銷登記，上訴
        人上開主張並無理由。
五、綜上所述，被上訴人取得系爭如附表編號1之房地，並無正
    當權源，則上訴人基於所有權之作用先位聲明求為判命被上
    訴人應將該房地所有權移轉登記回復為上訴人所有，為有理
    由，應予准許。其追加確認上開不動產兩造間買賣關係不存
    在，亦為有理由，應予准許，上訴人此部分之上訴就先位聲
    明而言，已有理由，其備位聲明請求將上開不動產移轉登記
    為上訴人所有一節，即無庸再予審酌。另上訴人求為判命被
    上訴人應將如附表編號2之房地，所有權登記塗銷，回復為
    陳裕鎧名義一節，則為無理由，應予駁回。其追加請求確認
    此部分房地陳裕鎧與被上訴人間之買賣關係不存在，亦為無
    理由，應予駁回其追加之訴。本件上訴人就系爭如附表編號
    1 之部分，聲明上訴，原判決無可維持，自應將原判決此部
    分廢棄改判如主文第二項後段所示，至於附表編號2之部分
    ，原判決上訴人此部分敗訴，核無不合，應予維持，上訴論
    旨，仍執陳詞，斤斤指摘原判決此部分不當，聲明廢棄改判
    ，為無理由，應予駁回上訴。
六、本件被上訴人於言詞辯論其日聲請傳訊證人陳金華以證明當
    時上訴人之債務是由被上訴人匯款還掉的云云（見本院卷(二)
    第132頁），有關被上訴人向臺北富邦銀行南港分行（前身
    為台新銀行南港分行）貸款後；匯出202萬8,645元繳清上訴
    人在臺北銀行之債務乙節，上訴人並不爭執，並無傳訊證人
    陳金華之必要，而被上訴人貸款後，還清上訴人之貸款，此
    亦為被上訴人欲達到買賣關係成立之手法，使兩造間具有買
    賣關係之外觀，對其事實上並無買賣之合意，不生影響。另
    本件事證已臻明確，兩造其餘之攻防方法，經審酌後，認與
    判決結果不生影響，無庸逐一論述，併此敘明。
丙、據上論結，本件上訴人之上訴及追加之訴為一部有理由，一
    部無理由，依民事訴訟法第449條第1項、第450條、第79條
    ，判決如主文。
中    華    民    國   100    年    6     月    21    日
                  民事第十五庭
                      審判長法  官  林恩山
                            法  官  黃國忠
                            法  官  郭松濤
正本係照原本作成。
兩造如不服本判決，應於收受送達後20日內向本院提出上訴書狀
，其未表明上訴理由者，應於提出上訴後20日內向本院補提理由
書狀（均須按他造當事人之人數附繕本）上訴時應提出委任律師
或具有律師資格之人之委任狀；委任有律師資格者，另應附具律
師資格證書及釋明委任人與受任人有民事訴訟法第466條之1第1
項但書或第2項（詳附註）所定關係之釋明文書影本，如委任律
師提起上訴者，應一併繳納上訴審裁判費。
中    華    民    國   100    年    6     月    21    日
                            書記官  方素珍
附註：
民事訴訟法第466條之1（第1項、第2項）：
對於第二審判決上訴，上訴人應委任律師為訴訟代理人。但上訴
人或其他法定代理人具有律師資格者，不在此限。
上訴人之配偶、三親等內之血親、二親等內之姻親，或上訴人為
法人、中央或地方機關時，其所屬專任人員具有律師資格並經法
院認為適當者，亦得為第三審訴訟代理人。